【裁判字號】    98,上易,546
【裁判日期】    980513
【裁判案由】    詐欺
【裁判全文】
臺灣高等法院刑事判決                 98年度上易字第546號
上  訴  人  臺灣臺北地方法院檢察署檢察官
上  訴  人
即  被  告  丁○○
上列上訴人因被告詐欺案件，不服臺灣臺北地方法院97年度易字
第3545號，中華民國98年1 月21日第一審判決（起訴案號：臺灣
臺北地方法院檢察署97年度偵字第23529 號，移送併辦案號：同
署97年度偵字第27121 號），提起上訴及移送併辦（臺灣臺北地
方法院檢察署98年度偵字第3944號、第3945號、臺灣士林地方法
院檢察署97年度偵字第13036 號、臺灣板橋地方法院檢察署98年
度偵字第6013號），本院判決如下：
    主  文
原判決撤銷。
丁○○幫助意圖為自己不法之所有，以詐術使人將本人之物交付
，處有期徒刑伍月，如易科罰金，以新臺幣壹仟元折算壹日。
    事  實
一、丁○○預見提供己有金融機構帳戶之金融卡及密碼，有遭他
    人利用作為詐騙工具之可能，竟仍不違其本意，基於幫助詐
    欺取財之未必故意，於民國（下同）97年8 月間某日，在不
    詳地點，將其在萬泰商業銀行八德分行帳號000000000000號
    、中華郵政正義郵局帳號00000000000000號、彰化銀行汐止
    分行帳號00000000000000號、華南商業銀行樟樹灣分行帳號
    000000000000號之提款卡及密碼帳戶，交付真實姓名年籍不
    詳之成年人使用，該成年人旋意圖為自己不法之所有，分別
    於附表所示之時間、地點，以附表所示之方法詐騙朱昭燕等
    人，致朱昭燕等人陷於錯誤，分別如附表所示之詐騙方法及
    被害人欄所示轉帳方式轉帳予丁○○之上開帳戶，俱遭提領
    一空，嗣朱昭燕等人發覺受騙，報警循線查悉上情。
二、案經臺北市政府警察局松山分局報請臺灣臺北地方法院檢察
    署檢察官偵查起訴，及移送併案審理。
    理  由
壹、證據能力方面：
    按被告以外之人於審判外之言詞或書面陳述，除法律有規定
    者外，不得作為證據，刑事訴訟法第159 條第1 項固有明文
    ；惟被告以外之人於審判外之陳述，雖不符刑事訴訟法第15
    9 條之1 至第159 條之4 之規定，而經當事人於審判程序同
    意作為證據，法院審酌該言詞陳述或書面陳述作成時之情況
    ，認為適當者，亦得為證據。當事人、代理人或辯護人於法
    院調查證據時，知有第159 條第1 項不得為證據之情形，而
    未於言詞辯論終結前聲明異議者，視為有前項之同意，同法
    第159 條之5 亦有明文。下列被害人朱昭燕等人於警詢中之
    證述，雖俱屬被告以外之人於審判外之陳述，然當事人於審
    判程序對於上開證據方法之證據能力並未爭執，本院審酌前
    開證人於審判外之言詞陳述於作成時之情況，並無違法不當
    或證明力明顯過低之瑕疵，認前揭證據方法，適為本案之證
    據；至其餘資以認定本案犯罪事實之非供述證據（詳後述）
    ，亦查無違反法定程序取得之情形，依同法第158 條之4 反
    面規定，洵具證據能力，合先敘明。
貳、實體方面：
一、訊據上訴人即被告丁○○（簡稱被告）固坦認上開系爭帳戶
    為伊所有，惟矢口否認有何幫助詐欺取財犯行，辯稱：系爭
    帳戶之提款卡及身分證影本均放在皮夾，置於短褲口袋，而
    於97年8 月29日晚間9 時許，騎機車往返於臺北縣汐止市至
    臺北市○○路間遺失，伊未將該提款卡及密碼提供他人使用
    ，因伊以身分證字號末6 碼作為提款卡密碼，可能因此遭人
    盜用等語。
二、經查：
  (一)系爭帳戶為被告所開設，並領用提款卡一節，為被告自承不
    諱，並有萬泰商業銀行八德分行97年9 月12日八德字第0970
    4305012 號、97年9 月23日八德字第09704305018 號、第09
    704305019 號函檢送之開戶資料、身分證、健保卡、歷史交
    易明細、ＡＴＭ交易查詢單、交易明細表、中華郵政股份有
    限公司函送之帳戶00000000000000號基本資料、歷史交易清
    單、彰化商業銀行汐止分行函送之帳號00000000000000號帳
    戶之開戶相關申請資料及97年8 月30日之交易明細、華南商
    業銀行樟樹灣分行函送之帳號000000000000號帳戶之存款往
    來明細在卷可稽（參臺灣臺北地方法院檢察署97年度偵字第
    23529 號偵查卷第17頁至第24頁、臺灣板橋地方法院檢察署
    97年度偵字第33486 號偵查卷第16頁、第22頁、第26頁至第
    34頁、臺灣臺北地方法院檢察署98年度偵字第807 號偵查卷
    第13頁至第19頁、同署第855 號偵查卷第12頁至第17頁、第
    20頁、臺灣士林地方法院檢察署97年度偵字第13036 號偵查
    卷第60頁至第66頁），此部分事實應堪認定。
  (二)被害人朱昭燕、甲○○、己○○、戊○○、丙○○、乙○○
    、竺欣怡、吳家儀、蔡瓅葶、張鈺娸因遭詐騙，而於附表所
    示時間轉帳至系爭帳戶一情，業據證人朱昭燕、甲○○、己○○、戊○○、丙○○、乙○○、竺欣怡、吳家儀、蔡瓅葶
    、張鈺娸於警詢中指證綦詳（參臺灣臺北地方法院檢察署97
    年度偵字第25343 號偵查卷第6 頁至第7 頁、97年度偵字第
    23594 號偵查卷第7 頁至第11頁、97年度偵字第27121 號偵
    查卷第5 頁至第6 頁、同上第23529 號偵查卷第8 頁至第9
    頁、臺灣板橋地方法院檢察署97年度偵字第33486 號偵查卷
    第9 頁至第14頁、臺灣臺北地方法院檢察署98年度偵字第80
    7 號偵查卷第4 頁至第5 頁、同署第855 號偵查卷第5 頁、
    臺灣士林地方法院檢察署97年度偵字第13036 號偵查卷第21
    頁、第22頁、第27頁、第28頁、第34頁至第36頁、第42頁至
    第43頁），並有渠等提出之中華郵政公司、中國信託商業銀
    行、華南銀行、國泰世華銀行、彰化銀行交易明細表附卷足
    憑，堪認系爭帳戶確供真實姓名年籍不詳之成年人向朱昭燕
    、甲○○、己○○、戊○○、丙○○、乙○○、竺欣怡、吳
    家儀、蔡瓅葶、張鈺娸詐騙財物之用，至屬灼然。
  (三)被告雖辯稱：系爭帳戶之提款卡係遺失，因伊以身分證字號
    末6 碼作為提款卡密碼，可能因此遭人盜用等語。惟查：
    1.金融機構帳戶，事關存戶個人財產權益之保障，與存戶之
      存摺、提款卡及密碼結合，其專屬性、私密性更形提高，
      若落入不明人士手中，極易被利用為取贓之犯罪工具，是
      一般人均有妥為保管以防止他人任意使用之認識，倘不慎
      遺失或遭竊，衡情均會報案或掛失，以免帳戶內存款遭他
      人盜領或帳戶遭冒用。本案被告於原審即自承：系爭帳戶
      之提款卡遺失後，並未辦理掛失等語（參原審卷第15頁）
      ，已悖異一般人管理帳戶之常情。
    2.詐欺正犯係為避免自金融機構帳戶之來源回溯追查其身分
      ，而使用他人金融機構帳戶供被害人匯款及取贓，其對於
      金融機構帳戶所有人發現存摺或提款卡遺失或遭竊時，會
      向警方報案，並向金融機構辦理掛失止付，當知之甚稔，
      其既有意利用他人帳戶作為詐騙工具，當無選擇一隨時可
      能遭真正存款戶掛失而無法使用之帳戶之可能，輔以現今
      社會上，確實存有不少為貪圖小利而出售自己帳戶供他人
      使用之人，是詐欺正犯僅需支付少許金錢，即可取得可完
      全操控而無虞遭掛失風險之他人帳戶，實無明知係他人所
      遺失或遭竊之金融機構帳戶，仍以之供作詐得款項匯入之
      用之必要。況一般金融卡提款時，如輸入密碼3 次不正確
      ，卡片即遭機器留置，此為本院依職權已知悉之事實，倘
      被告確屬遺失，拾得之人以猜測方式在3 次之內即可按正
      確之密碼，機率極微。查如附表詐騙方法及被害人欄所示
      之被害人朱昭燕等人於附表所示之時間匯入上開被告之帳
      戶，旋遭人以提款卡予以提領等情，並有前揭系爭帳戶歷
      史交易明細、ＡＴＭ交易查詢單在卷可佐，衡情若非系爭
      帳戶為詐欺正犯所能掌控，詐欺正犯焉能順利密集分次提
      領詐欺贓款？益徵被告辯稱：系爭帳戶之提款卡係遺失，
      因將身分證字號末6 碼作為提款卡密碼，而遭人盜用等語
      ，要屬虛偽不實。
    3.被告於本院雖另提出勞工保險被保險人投保資料表、三重
      正義郵局郵政帳戶00000000000000號帳戶存簿儲金簿原本
      、寶建醫療社團法人寶建醫院診斷證明書，擬證明其腦部
      曾受傷開過刀，記憶力不足，屬於中低收入戶，均以中華
      郵政帳戶作為領取補助帳戶，並無理由將此帳戶供作他人
      犯罪之用等情，本院並當庭拍照存有照片在卷可參，依照
      片顯示被告頭部右前端確有稍微凹陷現象。惟查，被告於
      本院開庭時，其表達能力，並無辨識能力低於常人之處，
      有其訊問筆錄在卷可按，又本件被告係提供其上開帳戶之
      提款卡與密碼予他人，該他人係以提款卡、密碼提領詐騙
      所得，無須使用存摺，是被告未提供該帳戶之存簿，並不
      影響於本件詐欺犯行之遂行，況被告所提供者並非僅中華
      郵政帳戶提款卡、密碼，無法解釋被告何以同時提供予他
      人使用，是被告所辯及所提上開證據，均無法為其有利之
      認定。
  (四)一般國人向金融機構開設帳戶，並無任何法令限制，若係用
    於存提款之正當用途，大可光明正大自行申請使用，而帳戶
    之用途係用來存提款項，一旦有人以他人帳戶做不明使用，
    依一般常識認知，極易判斷乃係該隱身幕後之使用人基於使
    用別人之帳戶，存提款情形可不易遭人循線追查之考慮而為
    ，自可產生與不法犯罪目的相關之合理懷疑，且依一般稍具
    知識之人，對於日常生活常見之不法之徒，利用他人帳戶以
    掩人耳目進行之不法行為中，最常見者不外乎詐騙他人錢財
    ，而以帳戶作為犯罪工具，是存摺、提款卡及密碼等乃係個
    人重要物件，一般人自不會任意交予他人，被告竟仍將其帳
    戶之提款卡及重要之提款密碼，均提供來路不明人士使用，
    極可能遭其作為詐取財物之工具，衡情應有所預見，猶將之
    交付他人使用，顯有容認犯罪事實發生之本意，亦堪認定。
  (五)綜上所述，被告前揭所辯，顯係事後卸責之詞，不足採信。
    本案事證明確，被告幫助詐欺取財犯行，堪以認定，應依法
    論科。
三、按刑法上之幫助犯，係對於犯罪與正犯有共同之認識，而以
    幫助之意思，對於正犯資以助力，而未參與實施犯罪之行為
    者而言（最高法院88年度臺上字第1270號判決參照）。被告
    基於幫助詐欺取財之未必故意，提供系爭帳戶之提款卡及密
    碼予前開真實姓名年籍不詳之成年人，該成年人以詐術向被
    害人騙取財物，並無證據證明被告有參與詐欺取財犯行之構
    成要件行為，故核被告所為，係犯刑法第30條第1 項前段、
    第339 條第1 項幫助詐欺取財罪。又被告僅以一幫助行為，
    雖正犯為多次詐欺行為，就被告而言，僅有一次犯罪行為，
    僅成立一幫助犯之罪（最高法院96年度臺非字第245 號判決
    參照）。起訴書犯罪事實欄雖未就被害人己○○、丙○○、
    乙○○、竺欣怡、吳家儀、蔡瓅葶、張鈺娸遭詐欺部分（即
    臺灣臺北地方法院檢察署97年度偵字第27121 號、同署98年
    度偵字第3944號、第3945號、臺灣士林地方法院檢察署97年
    度偵字第13036 號、臺灣板橋地方法院檢察署98年度偵字第
    6013號移送併辦意旨書犯罪事實欄所載內容）予以敘明，惟
    該部分與已敘明部分，屬同一幫助詐欺取財犯行，為同一案
    件，自為起訴效力所及，本院應併予審理。被告幫助該成年
    人犯前開罪名，爰依刑法第30條第2 項規定，按正犯之刑減
    輕之。
四、原審認被告罪證明確，予以論罪科刑，固非無見。惟查，原
    審未及審酌移送併辦部分，尚有未合。被告上訴意旨否認犯
    罪，雖無理由，惟檢察官上訴意旨以原審判決未及審酌移送
    併辦部分則為有理由，自應由本院將原判決撤銷改判。爰審
    酌被告提供帳戶予詐欺者使用，助長詐欺犯罪，擾亂金融交
    易秩序，實為社會層出不窮詐財事件發生之根源，並使犯罪
    之追查趨於複雜，其犯後猶飾詞圖卸，未見悔意，及其犯罪
    之目的、手段、智識程度、生活狀況、被害人所受之損害等
    一切情狀，量處如主文第2 項所示之刑，並諭知易科罰金之
    折算標準。
據上論斷，應依刑事訴訟法第369 條第1 項前段、第364 條、第
299 條第1 項前段，刑法第30條第1 項前段、第2 項、第339 條
第1 項、第41條第1 項前段，刑法施行法第1 條之1 第1 項、第
2 項前段，判決如主文。
本案經檢察官黃全祿到庭執行職務。
中    華    民    國    98    年    5     月    13    日
                  刑事第二十庭審判長法  官  楊貴雄
                                    法  官  林銓正
                                    法  官  鄧振球
以上正本證明與原本無異。
不得上訴。
                                    書記官  劉有志
中    華    民    國    98    年    5     月    18    日
附錄：本案論罪科刑法條全文
中華民國刑法第339 條
意圖為自己或第三人不法之所有，以詐術使人將本人或第三人之
物交付者，處5 年以下有期徒刑、拘役或科或併科1,000 元以下
罰金。
以前項方法得財產上不法之利益或使第三人得之者，亦同。
前二項之未遂犯罰之。
附表
┌──┬────┬───────────────────┐
│編號│ 時  間 │           詐騙方法及被害人           │
├──┼────┼───────────────────┤
│ １ │97年8 月│推由該不詳姓名之成年人先後撥打電話向朱│
│    │30日15時│昭燕、甲○○、己○○、戊○○訛稱渠等購│
│    │許至16時│物時簽單勾選錯誤，致設定為分期付款，須│
│    │許      │至自動櫃員機按鍵操作解除等語，致朱昭燕│
│    │        │、甲○○、己○○、戊○○信以為真，均陷│
│    │        │於錯誤，朱昭燕、己○○、戊○○乃依指示│
│    │        │，分於同日下午3 時38分許、同日下午4 時│
│    │        │5 分許、同日下午4 時6 分許，以郵局自動│
│    │        │櫃員機各轉帳新臺幣（下同）14,123元、28│
│    │        │,280元、7,265 元至丁○○前開銀行帳戶，│
│    │        │甲○○則依指示，於同日下午3 時57分許、│
│    │        │同日下午4 時許，以中國信託商業銀行自動│
│    │        │櫃員機各轉帳29,984元、10,024元至丁○○│
│    │        │上開帳戶。                            │
├──┼────┼───────────────────┤
│ ２ │97年8 月│該成年人以電話向竺欣怡佯稱其在奇摩網路│
│    │30日13時│購物之扣款方式有誤，需依指示至ＡＴＭ自│
│    │50分許  │動櫃員機操作處理扣款問題，致竺欣怡陷於│
│    │        │錯誤，即依指示至提款機操作匯款，而於同│
│    │        │日14時52分許，匯款29,989元至丁○○前開│
│    │        │萬泰商業銀行八德分行帳戶內。          │
├──┼────┼───────────────────┤
│ ３ │97年8 月│該成年人佯稱係東森購物客服人員，撥打電│
│    │30日某時│話向吳家儀詐稱因購物付款操作錯誤，須前│
│    │        │往提款機更正，使吳家儀陷於錯誤，於同日│
│    │        │15時44分許，至桃園縣中壢市○○路175 號│
│    │        │華南銀行提款機前，依對方指示操作，致將│
│    │        │帳戶內款項51,000元，匯入丁○○上開華南│
│    │        │銀行樟樹灣分行帳戶內。                │
│    ├────┼───────────────────┤
│    │97年8 月│該成年人佯稱係東森購物客服人員，撥打電│
│    │30日17時│話向丙○○詐稱因購物簽收單簽收錯誤，須│
│    │20分許  │前往提款機確認帳戶餘額，使丙○○陷於錯│
│    │        │誤，於同日18時13分許至郵局提款機，依對│
│    │        │方指示操作，致將帳戶內款項29,983元，轉│
│    │        │至丁○○上開中華郵政正義郵局帳戶內。  │
│    ├────┼───────────────────┤
│    │97年8 月│該成年人假冒雅虎奇摩拍賣網站工作人員，│
│    │30日19時│撥打電話向乙○○詐稱之前其在雅虎奇摩網│
│    │15分許  │站購物時，因付款時誤設為每月自動和款，│
│    │        │並由另一名詐騙集團成員假冒台新銀行員工│
│    │        │致電乙○○，須至自動櫃員機前操作，致李│
│    │        │易貞陷於錯誤，依該詐騙集團成員指示，於│
│    │        │當日19時52分許，至附近自動櫃員機前操作│
│    │        │，致將帳戶內29,989元匯至丁○○上開中華│
│    │        │郵政正義郵局帳戶內；復於同日20時20分許│
│    │        │，再至彰化市○○路57號之彰化銀行提款機│
│    │        │前，依對方指示操作，將帳戶內款項14,000│
│    │        │元提出，再以無摺存款方式存入丁○○上開│
│    │        │彰化銀行汐止分行帳戶內。              │
│    ├────┼───────────────────┤
│    │97年8 月│該成年人佯稱係電視購物台員工，撥打電話│
│    │30日14時│向蔡瓅葶詐稱因購物付款時，為賣家公司之│
│    │許      │工作人員誤設為分期付款，須至自動櫃員機│
│    │        │操作解除分期付款設定，致蔡瓅葶陷於錯誤│
│    │        │，遂依該詐騙集團成員指示，於當日20時21│
│    │        │分許，至屏東縣潮州鎮彰化銀行潮州分行之│
│    │        │自動櫃員機前操作，致將帳戶內款項15,000│
│    │        │元匯至丁○○上開彰化銀行汐上分行帳戶內│
│    │        │。                                    │
├──┼────┼───────────────────┤
│ ４ │97年8 月│該成年人致電張鈺娸佯稱係網路miss（布丁│
│    │30日15時│）之工作人員，要求其至就近之自動櫃員機│
│    │許      │取消購物之扣款，並依指示至彰化縣員林鎮│
│    │        │中正路之自動櫃員機提領現金40,000元後，│
│    │        │再利用自動櫃員機將該筆現金存入丁○○上│
│    │        │開萬泰商業銀行八德分行帳戶內。        │
└──┴────┴───────────────────┘


司法院資訊處製作；財團法人民間司法改革基金會備份。
